最高法院刑事判決　　　　　　九十六年度台上字第五０五０號
上　訴　人　 台灣高等法院檢察署檢察官
被　　　告　 甲○○
　　　　　　 乙○○
上列上訴人因被告等違反毒品危害防制條例案件，不服台灣高等
法院中華民國九十六年三月十五日第二審更審判決（九十五年度
上更(二)字第八五三號，起訴案號：台灣桃園地方法院檢察署九十
二年度偵字第一九二二五號），提起上訴，本院判決如下：
    主  文
上訴駁回。
    理  由
按刑事訴訟法第三百七十七條規定，上訴於第三審法院，非以判
決違背法令為理由，不得為之。是提起第三審上訴，應以原判決
違背法令為理由，係屬法定要件。如果上訴理由狀並未依據卷內
訴訟資料，具體指摘原判決不適用何種法則或如何適用不當，或
所指摘原判決違法情事，顯與法律規定得為第三審上訴理由之違
法情形，不相適合時，均應認其上訴為違背法律上之程式，予以
駁回。本件檢察官上訴意旨稱：(一)被告乙○○為警查獲時係與女
友王惠雅同行，被告甲○○則與女友黃筱琪一起，依彼四人於警
詢時之供述，乙○○係於民國九十二年十一月二十一日上午十一
時許，駕駛甲○○所有之三五六五－ＦＧ號自小客車抵達，與女
友王惠雅一同進入桃園縣桃園市○○路○段一一三號八樓，嗣甲
○○固於第一審中陳稱當日四人係同一車到達，但乙○○於第一
審已解釋稱係四人同車到達後，渠又載女友出去，再回到八樓，
是原判決認定當日十一時許「甲○○偕乙○○共同返回上址住處
」，已與被告等及王惠雅、黃筱琪四人於警詢所陳不符（見九十
二年度偵字第一九二二五號卷，下稱偵查卷，第十一頁以下），
此部分事實之認定已有與卷內證據不符之違誤。(二)且原判決認定
甲○○於案發是日偕乙○○一同返回租住處，入內後見桌上有毒
品，囑乙○○收妥，乙○○始基於與「阿龍」、甲○○共同持有
毒品之故意而持有，繼於接獲「阿龍」電話後，依「阿龍」指示
，攜帶置於桌上之毒品外出，擬交付「阿龍」等情，然而，二人
關於「阿龍」之供述，不僅前後矛盾，彼此間亦不一致，應屬幽
靈抗辯，茲分別析述如下；１、甲○○於警詢時，完全未提及所
謂「桌上」的毒品，亦未提及曾囑乙○○予以收妥，而僅針對警
方在渠房內搜獲及在乙○○身上查獲之毒品，陳稱毒品係「阿龍
」的，警方詢以：「你有無交付乙○○把毒品帶走？」，被告甲
○○先答稱：「我沒有主動交代他把毒品帶走，是阿龍講好時間
叫我們把毒品拿給他」，警方進一步詢以：「阿龍與你約定何時
？何地交付給他？」，甲○○隨又改口稱：「我不知道」，警方
又詢以：「乙○○及王惠雅於何時至你住處？作何事？」，甲○
○先答稱：「於二十一日十一時左右，乙○○與王惠雅是來我住
處把毒品拿去給阿龍」，警方進一步詢問其如何知情，其隨又表
示係渠推想，陳稱：「因為乙○○與王惠雅為警查獲時身上帶有
毒品，所以我想應該是要把毒品交給阿龍」（見偵查卷第十二、
十三頁）。２、乙○○及其他二名同案被告於警詢亦完全未提及
有關「阿龍」之事，乙○○反而供稱：「因為我朋友甲○○他叫
我外出時要把東西收藏好，所以那些毒品我是要拿到車上放的」
「甲○○叫我離開時將毒品收好不要放在桌上」「我是要將毒品
放在三五六五－ＦＧ自小客車內」「車子是甲○○的，我沒有要
開車離開我只是要把毒品放在車上」（見偵查卷第二０、二一頁
），其意顯指毒品來源為甲○○，亦係受甲○○指示，打算將毒
品藏放到甲○○使用之三五六五－ＦＧ號自小客車車上。但乙○
○與甲○○交情較為密切，渠二人亦如此表示，衡情，如乙○○
在停車場被查獲之毒品確屬「阿龍」所有，乙○○豈有在被查獲
之初不說出「阿龍」反而僅提及甲○○之理？更何況，上開三五
六五－ＦＧ號車，甲○○於第一審時已說明該車是其向開中古車
行之舅舅拿的，當時已由乙○○使用中，只是尚未付清車款（見
第一審卷第一二三頁），則乙○○於警詢之初更無必要特予說明
渠當時係打算將毒品放到甲○○之車上。３、嗣經移送至檢察署
後，內勤檢察官先詢問乙○○，其雖改稱：身上毒品「是從樓上
八樓甲○○和阿龍客廳桌面拿的，東西應該是他們二人之中的，
我想應該是阿龍的，因為甲○○叫我要走時把桌面收乾淨」云云
，其推論顯不合邏輯，因此，於檢察官追問時，隨即又改口稱：
「其實是阿龍叫我把毒品拿過去給他」「阿龍說桌上東西是他的
，被抓前我接到他電話，當時我在八樓，叫我把東西帶去……」
「我跟他不熟，甲○○比較熟。阿龍打我的行動電話沒有來電顯
示。甲○○以前可能有跟他說我的電話」「沒有（跟甲○○說拿
毒品的事），他後來跑去睡」「他（甲○○）沒有說（毒品是誰
的），只有說東西不要那樣丟在桌上，可能有說到幫阿龍收一下
」（見偵查卷第五八、五九頁），嗣甲○○於同次訊問時則稱：
「那天十一點多我回去看到桌上都是那些東西，我就叫乙○○幫
阿龍收一收，我就回房睡覺，我也有幫阿龍收了一些毒品在我房
間」「（問：阿龍認識乙○○？）見過」（見同上偵查卷第五八
頁以下），然此不僅與黃筱琪於警詢時稱乙○○與王惠雅抵達後
，伊回房屋睡覺，只剩甲○○、王惠雅、乙○○三人在客廳討論
事情等情不符，並且，「阿龍」既與乙○○不熟，僅係見過，何
以竟會恰好知悉乙○○前來，而撥打乙○○之手機，囑其將桌上
價值不菲之毒品送至指定地點，亦在在有違常情，何況，甲○○
既自承渠回房睡覺時也幫阿龍收了一些毒品，亦即後來警方在其
房內手提袋中查獲之毒品，則其何以不順便將置於桌面上之毒品
（原判決事實欄認定扣案之毒品原來均全部放桌面上）全部一起
放入手提包內帶回房間，反而留一部分毒品，籠統囑咐乙○○代
為「收一收」，亦未具體指明如何收、收於何處（甲○○就此第
一審仍不否認，見第一審卷第一一九、一三三、一三四頁），明
顯有悖情理。復參以王惠雅於內勤檢察官訊問時，仍稱：與乙○
○至上址係找朋友聊天，去時未見到毒品，只有看到桌上有吸食
器云云，此亦與甲○○稱渠回家見桌上有毒品等物，渠叫乙○○
收一收之後，渠即回房睡覺等情不盡相符（見同上偵查卷第六三
頁）。揆諸被告二人於警方解送至檢察署途中，以迄在檢察署拘
留室等候訊問過程，均已有交談之機會（見第一審卷第一三頁）
，是乙○○於內勤檢察官訊問時，始改口提及「阿龍」，是否受
甲○○影響所致，實應審慎研求，更何況甲○○所謂毒品一部分
自行帶回房間，另一部分卻囑乙○○收一收之說詞，甚不合常理
，已如上述。４、迄第一審審理時，甲○○仍堅持其所謂毒品係
「阿龍」不知於何時放在桌上，渠只是叫乙○○收妥之辯詞，乙
○○則除附和甲○○之辯解外，並改稱在偵查中所稱接到「阿龍
」打電話囑其送毒品乙節係當時虛編之詞。但迄上訴審、更(一)審
及更(二)審審理時，被告二人又改稱扣案毒品係合買來自己要施用
，顯已承認扣案之毒品為彼二人所有，益徵渠等先前所辯毒品為
「阿龍」所有之說不實。５、被告二人始終無法提出足以證明有
「阿龍」其人之任何佐證，既稱「阿龍」亦共同租用上址，復無
法提供其聯絡方式。甚且，甲○○當日尚委託乙○○代其外出繳
付房租新台幣（下同）一萬八千元，如確有「阿龍」其人共同承
租該屋作為放置毒品處所，何以房租係由甲○○支付？益徵所謂
毒品為「阿龍」所有之說純屬幽靈抗辯。而本件扣案之毒品，依
甲○○於第一審審理時所稱海洛因約０．四公克一千元，安非他
命約一．二公克一千元計算，市價合計高達二十二萬元至三十二
萬元，已非一般施用毒品者所用之量，如非為販賣，實不可能一
次同時購入如此多量之兩種毒品，何況，甲○○籍設桃園縣大溪
鎮，渠有時稱不常去，有時僅二、三日去一次，無論何者為真，
究非固定住於該處，而該處亦僅有一間房間，內有一張床，被告
復自承以同學名義承租，如非作為在桃園市販售毒品之用，何須
無端支付一萬八千元之租金，大方提供「阿龍」共用，並且，又
不敢用自己名義承租？而乙○○如非參與販賣毒品，又何須干冒
風險，將明知價值甚高之大量毒品，隨身攜出？６、綜上所述，
被告二人前後供述，前後反覆不一，但無一承認如同原判決所認
定，被告二人係與「阿龍」共同持有毒品，之後乙○○接獲「阿
龍」來電指示，擬將部分毒品送至指定地點而被查獲之事實。迄
上訴審以後，被告二人甚且已改口承認毒品確為被告二人所合購
，僅辯稱係供二人自行施用。原判決既亦肯認被告不可能為自行
施用而購入如此大量之第一、二級毒品，而不採渠等所謂「供自
行施用」之說，卻未審酌被告二人嗣已不爭執毒品為渠等所有之
事實，逕就被告二人於偵查中及甲○○於警詢中之「自白」，割
裂採用，自行認定僅單純「共同持有」「阿龍」所交付保管之扣
案大量毒品，其採證認事，有悖論理法則與經驗法則等語。
惟查原判決依憑被告等部分不利於己之自白、證人陳紀淵之證言
，扣案如原判決附表（下稱附表者，均同）所示毒品及物品、搜
索票、搜索扣押筆錄、扣押物品目錄表各一份、照片五紙、法務
部調查局九十三年一月九日調科壹字第 080007128號鑑定通知書
、行政院衛生署管制藥品管理局九十三年六月二十三日管檢字第
0930005125號檢驗成績書一份、第一審法院九十三年度易字第七
八二號刑事判決、第一審法院九十三訴緝字第九０號刑事判決、
台灣高等法院被告（甲○○、乙○○）全國前案紀錄表等證據，
資以認定被告等有原判決事實欄所記載之犯罪事實，因而撤銷第
一審不當之判決，變更起訴法條，依想像競合犯之規定，從一重
改判分別論處被告等共同持有第一級毒品各罪刑（被告等均為累
犯，乙○○自首減輕其刑），已詳述其所憑之證據及理由。對於
被告等均否認與「阿龍」共同持有，均辯稱：扣案毒品是被查獲
當日上午去中壢向「阿龍」買的，甲○○出八萬、乙○○出六萬
，二人合買回來自己要吸用的，買回來以後就到甲○○住處按出
資比例來分，分好後就被警察查獲了，被查獲時為了要交保，才
說毒品是「阿龍」的云云；另被告乙○○於警詢及第一審時供稱
：不知道毒品是誰的，當天是甲○○叫我把桌上的毒品收一收，
我剛要出去幫甲○○繳房租，就幫甲○○把毒品帶去車上放云云
；經綜合調查證據之結果，認不可採，或不能為被告等有利之認
定，分別在判決內詳予指駁，並說明其理由。又公訴人雖以被告
甲○○、乙○○持有大量毒品，顯非係供自己施用，又無法提出
「阿龍」男子資料，不能證明真有「阿龍」其人存在，認被告二
人所為應係犯行為時毒品危害防制條例第五條第一、二項之意圖
販賣而持有第一、二級毒品罪等語。經綜合調查證據之結果，以
甲○○、乙○○分別被警查獲持有如附表編號１、２、３、４所
示毒品，雖數量非少，且為大包裝，顯非係供自己施用，然被告
二人持有毒品之動機、原因及目的，本即有多種可能，自應就全
案卷證詳為審酌，尚難因被告等持有毒品之目的非為供自己施用
，即逕以渠等持有毒品之數量非少，而推認被告二人主觀上即有
販賣第一、二級毒品之故意。復參酌甲○○、乙○○二人自被查
獲時起之警詢、偵查中及至法院審理之歷次訊問，均否認有販賣
毒品犯行，且遍查全卷亦無任何人指認有向被告二人購買毒品之
情形，及扣案如附表編號５－９所示之殘渣袋二只、電子秤一台
、夾鍊袋七個、湯匙一支、吸食器一組等物品，亦為一般施用毒
品者通常可能持有之物，難為販毒之直接佐證，在客觀情狀上，
亦難遽認被告二人有何販賣第一、二級毒品之行為。至甲○○、
乙○○迄今雖均無法提供「阿龍」男子資料供法院調查以證實「
阿龍」其人之存在；但從事毒品交易或有施用毒品惡習之人為規
避警方查緝，通常均隱匿自己之真實身分，而故意以綽號與他人
交往，於實務上多所常見，自難以此即謂無「阿龍」之人存在；
至被告二人與「阿龍」男子間因情誼深厚、關係密切，使「阿龍
」得以充分信任被告二人，而置放大量毒品於甲○○租屋處，及
指示乙○○持以交付等情，並非不可能之事實，尚難以此即謂被
告二人先前所供有關「阿龍」男子一節均不可採。至「阿龍」男
子何以持有大量毒品一節雖至為可疑，惟亦無證據足資認定被告
二人除本案之持有第一、二級毒品行為以外，復與「阿龍」男子
間有何不法犯行之犯意聯絡或行為分擔可言，自不能以推測或擬
制之方法，據以為裁判基礎而為被告二人不利之認定，本諸罪疑
惟輕原則，尚難認甲○○、乙○○持有本案第一、二級毒品行為
，其主觀上係意圖供販賣所用，或係基於販賣之故意而販入之持
有，公訴人認被告二人所為係犯行為時毒品危害防制條例第五條
第一、二項之意圖販賣而持有第一、二級毒品罪，尚有誤會，因
起訴之基本事實同一，僅被告等主觀上犯意認定不同而已，爰將
起訴法條逕予變更，復在判決內加以說明。原判決所為論述，核
與卷證資料相符，從形式上觀察，並無違背法令之情形。按認事
採證、證據之取捨及證據證明力之判斷，俱屬事實審法院之職權
，苟無違背證據法則，自不能指為違法。原判決對於被告等有本
件共同持有第一級毒品累犯之犯行，已說明其依憑之證據及理由
，對於被告等之辯解、或前後不一之詞，認不可採，或以何者為
可採，亦在判決內詳述其不予採納及證據取捨之理由；又綜合調
查證據之結果，認並無證據足資認定被告二人除本件之持有第一
、二級毒品行為以外，復與「阿龍」男子間有何不法犯行之犯意
聯絡或行為分擔可言，尚不能以推測或擬制之方法，據以為裁判
基礎而為被告二人不利之認定，本諸罪疑惟輕原則，尚難遽認被
告二人持有本案第一、二級毒品行為，其等主觀上係意圖供販賣
所用，或係基於販賣之故意而販入之持有，公訴人認被告二人所
為係犯行為時毒品危害防制條例第五條第一、二項之意圖販賣而
持有第一、二級毒品罪，尚有誤會，因起訴之基本事實同一，僅
被告等主觀上犯意認定不同而已，爰將起訴法條逕予變更，亦在
判決內詳加敘明；並無上訴意旨所指違背法令之情形。上訴意旨
所指各節，或為單純事實之爭執，或不影響全部犯罪事實之認定
而可認於原判決之主旨有影響，或原審已加審酌屬原審得本於職
權裁量之事項，已於判決內詳述其認事採證及證據取捨、判斷之
理由，為其職權之適法行使，上訴意旨徒憑己意任意指摘原判決
違背法令，顯與法律規定得為第三審上訴理由之違法情形不相適
合，應認其關於被告等涉犯行為時毒品危害防制條例第五條第一
、二項之意圖販賣而持有第一、二級毒品罪部分之上訴違背法律
上之程式，予以駁回。
據上論結，應依刑事訴訟法第三百九十五條前段，判決如主文。
中　　華　　民　　國　九十六　年　　九　　月　 二十 　日
                      最高法院刑事第四庭
                          審判長法官  莊　登　照
                                法官  黃　一　鑫
                                法官  林　秀　夫
                                法官  徐　昌　錦
                                法官  許　錦　印
      本件正本證明與原本無異
                                      書  記  官
中　　華　　民　　國　九十六　年　　九　　月　二十八　日
                                                Ａ
